【裁判字號】    91,簡上,69
【裁判日期】    920122
【裁判案由】    確認本票債權不存在
【裁判全文】
臺灣屏東地方法院民事判決  九十一年度簡上字第六九號
    上  訴  人    甲○○
    訴訟代理人    孔福平律師
    被  上訴人    乙○○
    訴訟代理人    孫志鴻律師
    複  代理人    蔡鴻杰律師
右當事人間請求確認本票債權不存在事件，上訴人對於中華民國九十一年五月二十日
本院九十年度屏簡字第六四二號第一審判決提起上訴，本院判決如左：
    主      文
上訴駁回。
第二審訴訟費用由上訴人負擔。
    事實及理由
一、上訴人主張：系爭發票日為民國八十九年十月三十日，面額新台幣（下同）一百
    三十萬元，票號五六四八四六號之本票，係因被上訴人積欠上訴人一百三十萬元
    ，而簽發交上訴人持有，被上訴人雖主張該積欠款項乃被上訴人向上訴人簽賭六
    合彩所積欠之賭債，然此為上訴人所否認，被上訴人就此主張，自應負舉證責任
    。而依被上訴人於本院九十年度訴字第六六八號確認抵押債權不存在事件審理中
    ，自承「我向陳淑芳借的三百多萬元」、「都是拿來簽六合彩，簽時，大都是沒
    有單據的．．．」等語，及參諸証人黃文夏、陳傳隆之証言「我（黃文夏）和被
    上訴人是賭友，有時他沒錢，我會借錢給被上訴人簽．．．。」、「乙○○向我
    （陳傳隆）借了二十五萬元，是在我們打麻將時，他欠我的，是一次借的，他本
    來要借三十萬元，但我說我只有二十五萬元．．．」等語，足見被上訴人並非簽
    賭六合彩未付賭金而積欠賭債，而係向人借款成立借貸關係，後以借得款項簽賭
    六合彩或打麻將，而積欠借款。另關於本件本票債權確係借款債權一事，則引用
    本院九十年度訴字第六六八號確定判決理由作為爭點效，在該判決中被上訴人有
    承認向上訴人借款一百三十萬元，足見系爭本票債權之存否，已具爭點效，被上
    訴人自不得為相反之主張。又系爭本票債權確係借款一事，有台東區中小企業銀
    行臨時對帳單上所記載八十五年六月十二日提領現金十三萬元、八十五年七月十
    七日提領現金二十萬元、八十五年八月十六日提領現金十萬元、八十五年九月十
    日提領現金二十萬元之提款記錄，及屏東信用合作社萬丹分社帳卡所記載八十五
    年八月二十二日提領現金五十二萬元、八十六年一月八日提領現金四十萬元之提
    款記錄足參，並有證人即上訴人之先生丁金祥為證。被上訴人合計向上訴人借款
    一百五十三萬元，其中八十五年八月二十二日五十萬元之借款，係被上訴人稱訴
    外人許萬華向其借款五十萬元迄未清償，因急用，而提出本院八十五年票字第三
    六一○號裁定正本及本票一紙（發票人許萬華、發票日八十五年一月二十二日、
    面額五十萬元、票號○○二三七五號，下稱許萬華所簽發之本票）向上訴人借款
    外，其餘歷次借款均由被上訴人本人親自簽發本票，嗣被上訴人於八十六年間，
    因出賣土地，清償上訴人二十三萬元。因此，被上訴人積欠上訴人之借款為一百
    三十萬元萬元。經兩造會算後，由被上訴人於八十九年十月三十日，簽發系爭本
    票，並取回其之前歷次所簽發之本票等語。並聲明：(一)原判決廢棄。(二)被上訴人
    第一審之訴駁回。
二、被上訴人則以：本院九十年度訴字第六六八號判決所判斷者為：「普通抵押權與
    最高限額抵押權性質不同，系爭普通抵押權因兩造未約定擔保特定之債權而無法
    成立」等語。至於系爭本票債權是否存在一事，則未成為上開判決所判斷之爭點
    ，因此，上開判決理由就系爭本票債權是否存在一事，並無爭點效。其次，上訴
    人應就其所主張系爭本票債權係借款債權一事，負舉證責任；上訴人主張其提出
    之台東區中小企業銀行臨時對帳單及屏東信用合作社萬丹分社帳卡上所記載之提
    款記錄，均為被上訴人向上訴人所借之款項等情，被上訴人否認之，且證人丁金
    祥之證言，亦前後明顯不一，應不足採信，是上訴人所提出之證據顯不足以認定
    有借款之事實，上訴人提起上訴即顯無理由等語，資為抗辯。並聲明求為判決如
    主文所示。
三、按票據為無因證券，票據債權人就其取得票據之原因固不負舉證責任。惟執票人
    如主張票據係發票人向執票人借款而簽發交付，以為清償方法，發票人復抗辯稱
    未收受借款，消費借貸並未成立，則發票人與執票人間有直接抗辯事由存在，執
    票人就借款已交付之事實應負舉證之責任（最高法院七十三年一月十日七十三年
    度第一次民事庭會議決議一參照），縱發票人主張票據是因清償賭債而簽發否認
    票據原因關係存在，仍係由執票人就借款已交付之事實負舉證責任，而非由發票
    人就簽發票據清償賭債之事實負舉證責任（最高法院八十五年度臺簡上字第七四
    號判決參照）。
四、查系爭本票為被上訴人所簽發，並經本院九十年度票字第一一三三號民事裁定准
    予強制執行之事實，有系爭本票及本票裁定在卷可憑，且為兩造所不爭執，應屬
    真實。本件被上訴人主張系爭本票因清償賭債而簽發，雖據證人即被上訴人之妻
    子郭麗娟證稱：「之前我都沒有見過系爭本票，是我聽我先生說之後才知道的。
    上訴人有在經營六合彩，我們都是向他簽牌。．．．．．前前後向上訴人簽賭輸
    了一百三十萬元」等語（見本院卷第一二一頁）。然依證人郭麗娟之證詞，充其
    量僅能證明被上訴人有向上訴人簽賭六合彩，至於系爭本票是否因清償賭債而簽
    發，則係證人郭麗娟聽聞被上訴人轉述之後才知悉，其本人於被上訴人簽發系爭
    本票時並未親自在場，是證人郭麗娟之證詞尚不足以證明系爭本票係因被上訴人
    清償賭債而簽發交付與上訴人，此外，被上訴人復未提出其他任何證據以資證明
    ，被上訴人上開主張應不足採。
五、被上訴人不能證明系爭本票因清償賭債而簽發雖如前述，惟被上訴人既否認有賭
    債以外之原因事實存在，依前開三之說明，上訴人既主張系爭本票因清償借款而
    簽發，被上訴人復否認收受借款，上訴人對於借款已交付之事實仍應負舉證責任
    。上訴人就系爭本票係因清償借款而簽發一事雖引用本院九十年度訴字第六六八
    號確定判決理由中被上訴人有承認向上訴人借款一百三十萬元作為爭點效，且提
    出台東區中小企業銀行萬丹分行臨時對帳單及屏東信用合作社萬丹分社往來明細
    表等件，並舉證人即上訴人之先生丁金祥為證，惟查：
  (一)按法院於確定判決理由中就訴訟標的以外當事人主張之重要爭點本於當事人辯論
    之結果已為判斷時，除有顯然違背法令之情形或當事人已提出新資料足以推翻原
    判斷之情形外，應解為在同一當事人就該重要爭點有關所提起之他訴訟，法院及
    當事人對該重要爭點之法律關係皆不得任作相反之判斷或主張以符民事訴訟法上
    之誠信原則（最高法院八十四年度台上字第二五三０號判決意旨參照）。是所謂
    爭點效，必須具備如下之要件：一、必須法院在前訴判決理由中判斷者為影響判
    決基礎之重要爭點。二、必須該重要爭點經過兩造之言詞辯論。三、必須法院就
    前訴重要爭點之判斷並無顯然違背法令之情形。四、必須法院就前訴重要爭點之
    判斷，符合民事訴訟法上誠實信用原則。查本院九十年度訴字第六六八號確定判
    決所判斷者為：「普通抵押權與最高權利抵押權性質不同，系爭普通抵押權因兩
    造未約定擔保特定之債權而無法成立」等情，此為該案件之重要爭點，有該判決
    理由二之論述可稽。至於上訴人所主張系爭本票債權是否存在等問題則在前案均
    未經兩造言詞辯論，並經前訴法院就此列為爭點加以判斷，基上說明，並無爭點
    效甚明。
  (二)上訴人雖提出台東區中小企業銀行萬丹分行臨時對帳單及屏東信用合作社萬丹分
    社往來明細表上所記載之提款記錄為證，然上開金融機構之提款紀錄僅能證明上
    訴人曾有提款之事實，至於該款項是否交付與被上訴人則無法證明。又證人丁金
    祥雖證稱：「我太太有借錢給被上訴人，因為被上訴人每一次向我借錢，我再請
    我太太借錢給他，被上訴人總共向我借一百五十三萬元，從八十五年至八十六年
    間，陸陸續續借的，．．．．後來被上訴人有在八十七年賣土地，並於同年七月
    十三日還我二十三萬元，所以被上訴人還欠我一百三十萬元，我請他再開一張本
    票給我，其他之前借款所簽之本票我就還他」、「該筆五十萬元之借款是被上訴
    人向我借錢，再將本票（許萬華所簽發之本票）質押給我」等語（見本院卷第一
    ０三、一０四頁）。然其就被上訴人以許萬華所簽發之本票質押，向其借款五十
    萬元之證詞，則與證人許萬華之證述：「以前被上訴人及上訴人的先生（即丁金
    祥）曾經在八十五年到泰國養草蝦，．．．，我與兩造沒有金錢上的往來，卷附
    的本票（許萬華所簽發之本票）我早已還錢，我是還給另外一位共同養草蝦的人
    吳再添，這張本票（許萬華所簽發之本票）是我開給他們三人（係指被上訴人、
    丁金祥、吳再添）處理，但是是直接交給吳再添，當初是因為我賣一部車子，而
    這部車子是他們三人共同投資的，才會簽這張本票（許萬華所簽發之本票）」等
    語（見本院卷第一二０頁），並不相符，蓋許萬華所簽發之本票既係許萬華簽發
    給被上訴人、丁金祥、吳再添三人，用以擔保其變賣被上訴人、丁金祥、吳再添
    三人所共同投資車子之欠款，則被上訴人當無再持該許萬華所簽發之本票向丁金
    祥借款五十萬元之理，且丁金祥亦必不會收受系爭本票作為質押。是丁金祥之上
    開證詞即有可疑之處，且丁金祥為上訴人之夫，為實際之利害關係人，所為證詞
    不免偏頗，應不足以作為認定系爭本票原因關係一百三十萬元債權存在之憑證。
  (三)綜上，上訴人所提出之事證均不足以證明系爭本票原因關係一百三十萬元之借款
    債權存在，自難認系爭本票係因清償借款而交付，上訴人之主張應不足採。
六、次按票據債務人不得以自己與發票人或執票人之前手間所存抗辯之事由對抗執票
    人，票據法第十三條前段定有明文。惟票據債務人以自己與執票人間所存抗辯之
    事由直接對抗執票人，則非法所不許。本件被上訴人與上訴人間就系爭本票係發
    票人與執票人，為兩造所不爭執，而上訴人主張被上訴人因清償借款而簽發系爭
    本票，則為被上訴人所否認，且上訴人就原因關係借款交付之事實復未能舉證證
    明，從而被上訴人於原審訴請確認系爭本票票據權利不存在，即有理由，應予准
    許。原審判決確認上訴人持有之系爭本票票據權利不存在，並無不當，上訴意旨
    請求廢棄改判，為無理由，應予駁回。
七、本件事證已臻明確，兩造其餘攻擊防禦方法，核與本件判決結果不生影響，爰不
    一一論述，併此敘明。
八、據上論結，本件上訴為無理由，依民事訴訟法第四百三十六條之一第三項、第四
    百四十九條第一項、第七十八條，判決如主文。
中      華      民      國    九十二    年      一      月    二十二    日
                                    臺灣屏東地方法院民事第二庭
~B審判長法官  阮世賢
~B法      官  胡晏彰
~B法      官  王炳人
右為正本係照原本作成。
本件不得抗告。
~B法院書記官  黃秀梅
中      華      民      國    九十二    年      一      月    二十二    日


司法院資訊處製作；財團法人民間司法改革基金會備份。
